【裁判字號】    92,台上,6569
【裁判日期】    921121
【裁判案由】    違反毒品危害防制條例
【裁判全文】
最高法院刑事判決                              九十二年度台上字第六五六九號
    上  訴  人  甲○○
    選任辯護人  王宇文律師
右上訴人因違反毒品危害防制條例案件，不服臺灣高等法院花蓮分院中華民國九十年
六月十二日第二審判決（九十年度上訴字第一０四號，起訴案號：臺灣臺東地方法院
檢察署八十九年度偵字第一四一四號），提起上訴，本院判決如左：
    主  文
原判決撤銷，發回臺灣高等法院花蓮分院。
    理  由
本件原判決認定上訴人甲○○，綽號「黑狗」，前曾犯施用毒品罪，甫於民國八十六
年三月二十二日受有期徒刑執行完畢，仍不知悔改，復基於意圖營利之概括犯意，於
八十七年十月十五日及同年月三十一日，經由綽號「小熊」之劉家駿介紹，連續二次
在基隆市○○區○○街三六號一樓住處，以每公斤（一千公克）新台幣（下同）五十
五萬元之代價，各販賣第二級毒品安非他命一公斤予綽號「紅鰻」之黃立明，經警於
八十七年十一月一日破獲黃立明販賣安非他命毒品案後，循線查獲，並在上訴人前開
住處查獲第二級毒品安非他命一包（含外包裝重三十五公克，淨重三三‧七九公克）
等情。因將第一審諭知上訴人無罪之判決撤銷，改判論處上訴人連續販賣第二級毒品
（累犯）罪刑（處有期徒刑十年），固非無見。
惟查：（一）刑法上累犯之成立要件，依刑法第四十七條規定，必須曾受有期徒刑之
執行完畢，或受無期徒刑或有期徒刑一部之執行而赦免後，五年以內再犯有期徒刑以
上之罪者，始足當之。至所謂執行完畢，其在監獄執行期滿者，固不待言；如係經假
釋出獄者，須在無期徒刑假釋後滿十五年，或在有期徒刑所餘刑期內未經撤銷假釋者
，其未執行之刑，始得以已執行論。如其為二以上徒刑併執行者，假釋所定最低應執
行之期間，合併計算之；其所餘刑期（即殘刑期間），亦應合併計算。此期間既無從
區分，則必於期間內未經撤銷假釋，該併執行之各罪所未執行之刑，始以已執行論，
此觀諸刑法第七十九條第一項、第七十九條之一第一項、第三項之規定甚明。依卷附
上訴人之臺灣高等法院被告全國前案紀錄表觀之，上訴人前於八十年間因施用毒品案
件，經臺灣臺北地方法院判處有期徒刑四年六月，上訴經臺灣高等法院駁回確定後，
又與其另犯違反麻醉藥品管理條例案件判處之有期徒刑六月，裁定定應執行有期徒刑
四年八月，八十三年一月十三日假釋出獄，嗣於假釋期間，假釋經撤銷，復執行假釋
殘刑一年十一月二十二日，於八十四年三月三十日刑期起算，八十六年三月二十二日
執行期滿後，接續執行其於八十四年間，因違反肅清煙毒條例及麻醉藥品管理條例經
法院分別判處有期徒刑三年、八月後，裁定定應執行之有期徒刑三年六月，原應執行
至八十九年十一月二十二日屆滿，惟於八十七年五月四日，經臺灣澎湖地方法院裁定
假釋交付保護管束，八十七年五月十一日假釋交付保護管束。則上訴人於八十七年五
月十一日假釋交付保護管束，是否係其前所犯假釋殘刑一年十一月二十二日與違反肅
清煙毒條例及麻醉藥品管理條例應執行之有期徒刑三年六月併執行後，合併計算假釋
所定最低應執行期間所得﹖如是，其所餘刑期（即殘刑期間），自應合併計算。此時
必於期間內未經撤銷假釋，該併執行之各罪所未執行之刑，始得以已執行論。原判決
就此未加詳查，致此部分事實不明，則原判決適用累犯法則是否妥適，本院無從為法
律上之判斷。（二）審理事實之法院，對於案內與認定事實、適用法律、罪名成立與
否或於公平正義之維護或對被告之利益有重大關係之一切證據，除認為不必要者外，
均應詳為調查，然後基於調查所得之心證以為判斷之基礎；苟與認定事實、適用法律
有重要關係，或於公平正義之維護或對被告之利益，有重大關係之事項，在客觀上認
為應行調查之證據，又非不易調查或不能調查，而未依法加以調查，率予判決者，即
有刑事訴訟法第三百七十九條第十款規定應於審判期日調查之證據未予調查之違法。
依原判決理由說明，係採納證人黃立明在警局之供述，作為認定上訴人曾經由劉家駿
介紹先後二次販賣第二級毒品安非他命予黃立明之證據資料。但黃立明於警訊供稱：
「警方臨檢時查獲大包安非他命二包，三十六公克及五十一公克，這二包是今天我幫
綽號『阿壽』引介向綽號小熊（劉家駿）以五十五萬元購買一千公克所賺得之安非他
命」、「第二次於十月三十一日下午我引介綽號阿壽男子以五十五萬元向小熊購買一
公斤，小熊從中牟利一兩，我牟利二兩，其實小熊（指劉家駿）也是向一個中年人約
五十歲綽號叫黑狗購買，他本身沒有那麼多貨」、「綽號『黑狗』年約五十歲左右，
只知道住在八堵區，我無法聯絡，只有小熊（劉家駿）才知道聯絡。」（見偵二四三
一四號卷第二一頁、第二二頁），如若無誤，似意指警方在黃立明住處查獲扣案重量
分別為三十一公克、五十一公克之白色結晶物，係黃立明透過劉家駿介紹為綽號「阿
壽」之男子向上訴人所購得。則警方在黃立明住處查獲扣案之上開白色結晶物是否確
係安非他命？攸關上訴人透過劉家駿販賣予黃立明者是否係第二級毒品安非他命，自
有將上開證物送請專業機關鑑定確認之必要，原判決就與認定事實、適用法律及被告
利益有重大關係，且非不易調查或不能調查之上開證據，未加調查，即遽為不利於上
訴人之認定，自有證據調查未盡之違法。（三）「訊問被告，應全程連續錄音，必要
時，並應全程連續錄影。但有急迫情況，且經記明筆錄者，不在此限。」、「筆錄內
所載之被告之陳述，與錄音或錄影之內容不符者，除有前項但書情形外，其不符之部
分，不得作為證據。」，為八十六年十二月十九日修正公布之刑事訴訟法第一百條之
一第一、二項所明定，而上開規定於司法警察官或司法警察詢問犯罪嫌疑人時準用之
，復於同法第一百條之二規定甚明。依原判決理由說明，係以證人劉家駿、黃立明於
八十七年十一月一日分別在警局之供述，作為認定上訴人涉犯販賣第二級毒品罪嫌之
重要證據。惟證人即同案亦涉有販賣第二級毒品罪嫌之被告劉家駿、黃立明於偵審中
已供稱：「（問：警訊中為何說有介紹黃立明跟甲○○買？）我根本沒有這樣講」、
「（問：八十七年十一月一日警訊中陳述你有引介他們買賣，然後從中得利？）我沒
有講過這些話」（劉家駿部分，見偵二二一號卷三一頁背面、第一審卷第九四頁）、
「（問：既然沒有說，為何筆錄會記你曾向被告買安非他命？）是警察叫我照寫好的
筆錄唸」（黃立明部分，見第一審卷第一一六頁），另與上訴人同時、地為警查獲，
並在警局訊問時亦指證上訴人曾販賣安非他命予伊之證人李聰林，於偵查之初復證稱
：「（問：警訊何以說向甲○○購買？）我沒有這樣講」、「（問：提示警訊筆錄指
認部分，何以會指認甲○○？）沒有」（見偵二四三一四號卷第五十頁）。嗣第一審
法院向臺北縣警察局中和分局函調該日偵訊上訴人、黃立明、劉家駿之錄音帶，經原
審勘驗未發現錄有上開偵訊內容（見原審卷第二九頁），嗣原審再向該分局調取偵
訊上訴人、黃立明、劉家駿之錄音帶，該分局竟函覆稱：「經本分局飭屬調閱該案卷
宗，並無偵訊錄音帶」，有該分局九十年五月十八日九十北警中刑銘字第一六一九號
函在卷可按（見原審卷第四十頁）。則臺北縣警察局中和分局員警違背刑事訴訟法第
一百條之二、第一百條之一第一、二項規定所制作之警訊筆錄，何以仍有證據能力？
能否作為判決之基礎？原判決俱未審認、說明，即逕採納上開警訊筆錄為不利於上訴
人之認定，自屬理由不備。（四）有罪判決書之事實一欄，為判斷其適用法令當否之
準據，法院應將依職權認定與論罪科刑有關之事實，翔實記載，然後於理由內逐一說
明其憑以認定之證據，並使事實認定與理由說明，互相適合，方為合法。倘事實認定
與理由說明，不相一致，或事實與理由欄內之記載，前後不符，按諸刑事訴訟法第三
百七十九條第十四款後段規定，均屬判決理由矛盾之當然違背法令。依原判決理由說
明，係以劉家駿、黃立明分別在警局之供述，作為認定上訴人犯罪事實之證據資料（
見原判決第二頁第九、十行），惟劉家駿、黃立明在警局分別供稱：「我與黃立明居
中引介販安大宗買賣兩次，一次是在八十七年十月十五日，一次是在八十七年十月三
十一日，每次交易五十五萬元，安非他命一公斤，買主是黃立明引介，賣主是我引介
綽號叫『黑狗』，賣給對方安非他命，我們兩人（指被告與黃立明）從中各圖利一兩
（三七‧五公克）安非他命，兩次我圖利二兩（七五公克），買方是誰我不知道。」
（劉家駿部分，見偵二四三一四號卷第十七頁）、「約在十月十五日左右替不知名小
陳以五十五萬向小熊（指劉家駿）購買一公斤安非他命，我及小熊都從中牟利安非他
命各一兩（三七‧五公克），第二次於十月三十一日下午我引介綽號阿壽男子以五十
五萬元向小熊購買一公斤，小熊從中牟利一兩，我牟利二兩，其實小熊（指劉家駿）
也是向一個中年人約五十歲綽號叫黑狗購買，他本身沒有那麼多貨」（見同上卷第二
一頁），如若皆屬無誤，似意指向上訴人購買安非他命之人係「小陳」及「阿壽」，
黃立明、劉家駿均祇是中間人，並非買主，此與原判決事實認定上訴人係先後二次販
賣安非他命予黃立明，顯非相符，而有判決理由矛盾之違法。以上，或係上訴意旨所
指摘，或為本院得依職權調查之事項，應認原判決有撤銷發回更審之原因。
據上論結，應依刑事訴訟法第三百九十七條、第四百零一條，判決如主文。
中      華      民      國    九十二    年     十一     月    二十一    日
                              最高法院刑事第一庭
                                  審判長法官  施  文  仁
                                        法官  林  永  茂
                                        法官  蕭  仰  歸
                                        法官  王  居  財
                                        法官  林  開  任
      右正本證明與原本無異
                                              書  記  官
中      華      民      國    九十二    年     十一     月    二十七    日
                                                                       Ａ


司法院資訊處製作；財團法人民間司法改革基金會備份。
